臺灣高等法院民事判決　九十一年度上更(四)字第二五二號
　　　上　訴　人　立達工業股份有限公司
　　　法定代理人　徐陳阿屘
　　　上　訴　人　甲○○
　　　法定代理人　劉勉孝
　　　　　　　　　謝明娟
　　　法定代理人　黃清吉
右當事人間請求清償債務事件，上訴人對於中華民國八十一年六月二十三日臺灣臺北
地方法院八十年度重訴字第七五一號第一審判決提起上訴，經最高法院第四次發回更
審，本院判決如左：
    主    文
上訴駁回。
第二審及發回前第三審訴訟費用由上訴人立達工業股份有限公司、乙○○連帶負擔百
分之三，上訴人立達工業股份有限公司、甲○○連帶負擔百分之二，上訴人立達工業
股份有限公司、乙○○、甲○○連帶負擔百分之三，其餘由上訴人立達工業股份有限
公司負擔。
    事實及理由
一、本件上訴人乙○○未於言詞辯論期日到場，核無民事訴訟法第三百八十六條各款
    所列情形，爰依被上訴人之聲請，由其一造辯論而為判決。
二、被上訴人起訴主張：上訴人立達工業股份有限公司（下稱立達公司）為支付其竹
    南工廠員工薪資及維護機器設備之需，自六十五年十二月起至六十七年五月止，
    及自六十七年七月起至七十一年六月止，每月向被上訴人借款十三萬元，又於七
    十一年九、十月借款二十一萬一千九百零五元，復自七十一年十一月起至八十年
    六月止，每月借款八萬元，合計借款達一千七百十一萬一千九百零五元。而系爭
    借款其中四十萬元，係由劉定國（訴訟中亡故，由乙○○、MICHAEL      LIU、
    JENNIFER LIU、NASLIN與FARRAH等人承受訴訟，嗣被上訴人撤回對MICHAEL  LIU
    、JENNIFER LIU、NASLIN與FARRAH等人之訴訟。）為連帶保證人，三十二萬元由
    上訴人甲○○為連帶保證人，四十八萬元則由劉定國、甲○○二人為連帶保證人
    。為此依消費借貸及保證之法律關係，求為命(一)立達公司給付被上訴人一千五百
    九十一萬一千九百零五元，(二)立達公司、乙○○應連帶給付被上訴人四十萬元，
    (三)立達公司、甲○○應連帶給付被上訴人三十二萬元，(四)立達公司、乙○○、甲
    ○○應連帶給付被上訴人四十八萬元，並均加計自起訴狀繕本翌日起算之法定遲
    延利息之判決。（超過八十一年十一月十九日計算之遲延利息，及違約金部分，
    經原審判決被上訴人敗訴，未據其聲明不服。）答辯聲明：(一)上訴駁回。(二)第二
    、三審訴訟費用由上訴人負擔。
三、上訴人乙○○未於辯論期日到場，亦未提出書狀，故無其聲明陳述。據其於原審
    及本院更審前，與上訴人立達公司、甲○○陳述略以：立達公司竹南廠於六十五
    年三月二十六日遭被上訴人及其他債權行庫會同保安警察非法占用，嗣於六十五
    年五月六日經台灣新竹地方法院執行查封，六十七年六月二十九日執行法院指定
    被上訴人為強制管理人。系爭款項乃被上訴人支付保管人員薪資及維護機器之費
    用，屬強制管理費用，而非借款。縱屬借款，因上訴人立達公司對於被上訴人有
    二十三萬五千二百元之租金債權，及美金一百二十萬元（按當時匯率折合新台幣
    四千五百六十萬元）之信託物遭被上訴人處分一空，上訴人立達公司則主張與系
    爭款項相抵銷等語，資為抗辯。上訴聲明：(一)原判決不利於上訴人部分廢棄。(二)
    右廢棄部分，被上訴人在第一審之訴及假執行聲請均駁回。
四、被上訴人主張上訴人立達公司為支付竹南廠員工之薪資及維護機器設備之費用，
    自六十五年十二月起至六十七年五月止，及六十七年七月起至七十一年六月止，
    每月向被上訴人借款十三萬元；又於七十一年九、十月借款二十一萬一千九百零
    五元，復自七十一年十一月起至八十年六月止，每月借款八萬元，合計借款一千
    七百十一萬一千九百零五元。上開借款由上訴人劉定國為連帶保證人者五紙，金
    額四十萬元；由上訴人甲○○為連帶保證人者四紙，金額三十二萬元，由劉定國
    、甲○○二人為連帶保證人者六紙，金額四十八萬元之事實，業據被上訴人提出
    借據一百七十一紙為證  (原審卷外放證物)。上訴人對上開借據及擔任連帶保證
    人之事實均不爭執，然辯稱該款項均係被上訴人支付查封物保管人員之薪資，及
    維護機器設備之費用，係屬強制管理之費用，而非借款等語。故本件所應審究者
    ，為上訴人立達公司所立「借據」，由被上訴人所墊付支付上訴人竹南廠員工之
    薪資及維護設備之前開費用，其真意究為兩造間之借款或屬強制管理之費用？茲
    析述如下。
五、按解釋契約，固須探求當事人立約時之真意，不能拘泥於契約之文字，但契約文
    字業已表示當事人真意，無須別事探求者，即不得反捨契約文字更而為曲解。經
    查：
(一)、本件被上訴人依消費借貸及連帶保證之法律關係，訴請上訴人返還或連帶返還
      借款，已據提出借據一百七十一紙為證。而無論上訴人立達公司經執行法院命
      付強制管理（六十七年六月二十九日）前，抑強制管理後，均由立達公司函請
      撥款並出具借據，載明：「茲向貴行借到新臺幣．．．．元整，請撥入土地銀
      行頭份分行開設之乙存款第一─七六九─一號帳戶內」，其間並有註記其用途
      即「右款係本公司竹南廠．．．年．．．月份留用人員薪資及管理機器維持費
      用．．．」等語，表明為借貸之文義及其用途。被上訴人方交付臺銀支票予立
      達公司人員簽收，持至立達公司名義帳戶存入之方式撥付。而上開款項確均由
      上訴人立達公司竹南廠在台灣土地銀行頭份分行之帳戶進帳，亦有該分行八十
      一年一月二十一日 (八一)頭存字０二二號函檢附之全部帳卡可稽  (原審卷第
      五十二頁) 。系爭款項之借據一七一紙，其中有上訴人甲○○單獨簽名擔任連
      帶保證人者四紙，有上訴人劉定國單獨簽名蓋章擔任連帶保證人者五紙，由該
      二人共同擔任連帶保證人者六紙。如為供被上訴人強制管理所支付之管理費用
      ，何須如此？又上訴人立達公司七十一年九月二十三日、七十三年八月十四日
      、七十七年八月十二日、八十一年一月二十日、八十一年二月十四日致被上訴
      人之函件，復明確請求被上訴人「請援例墊借」強制管理中所需保管維護費等
      語，函中並附借據壹紙，(原審卷第五九之五、六頁、第七四─七八頁)。以上
      函件及借據並均蓋有立達公司及負責人印章，在在皆可證明系爭債務乃是上訴
      人立達公司發函向被上訴人請求借款。況上開借據上表明供工廠留用人員薪資
      及管理機器維護之用，而留用人員均列立達公司為僱用人，填報勞工保險及填
      發扣繳憑單。上訴人立達公司既出具借據與上訴人，請求撥款，被上訴人並撥
      付系爭款項與立達公司人員簽收，則除該消費借貸契約為雙方通謀而為之虛偽
      意思表示，或有其他無效之原因外，顯不能否認上訴人與立達公司間無消費借
      貸關係存在。系爭款項顯屬借貸款，應堪認定。
(二)、上訴人一直辯稱立達公司為債權行庫強行監管，被上訴人係依照債權行庫之決
      議，為債權行庫之利益而為撥款云云。惟查債權行庫為保障其債權，而由土地
      銀行指派劉方前往立達公司監督其財務，並非「強行監管」立達公司之財產，
      亦即立達公司之財產仍在立達公司控管之中，此有「債權行庫監督啟達集團各
      公司作業要點」可稽（見本院更二審卷第一○八頁，被上證廿五號）。又在執
      行法院命付強制管理前，對於立達公司及其關係企業財務收支與營運情形，債
      權行庫會議紀錄及各項資料，均記載「監督」字樣，並無接管情形。上訴人辯
      稱：依債權行庫之會議記錄對於協助監護之保警人員、竹南工廠留守人員均決
      議應給予中秋或春節慰勞金，並對於工廠之照明用電及竹南廠大門北面圍牆倒
      塌部分以鐵絲網予以填補等決議，可見竹南廠房由債權行庫在監管云云。惟查
      立達公司因竹南工廠遭查封而需人看守，以免廠房被破壞或廠內機器、設備等
      被偷竊，所以債權行庫開會決議同意貸款給立達公司，但恐立達公司濫行開支
      ，所以對其支用借款是否適當予以監督審查，因此有關保警人員之中秋節慰勞
      金、竹南廠看守人員春節慰勞金、工廠照明用電之電費及大門北面圍牆倒塌應
      以鐵絲網予以填補等情，才會送請債權行庫開會決議，但並非表示竹南工廠由
      債權行庫接管之中。退一萬步言，縱然債權行庫在監督立達公司，也是由土地
      銀行負責辦理，與被上訴人農民銀行無關。上訴人辯稱「強行監管」云云，顯
      與事實不符，即非可採。且依六十五年十二月十日各債權行庫對啟達企業集團
      債權處理第四次全體會議記錄決議：「啟達企業集團所屬立達、啟信兩廠於辦
      理員工資遣後，為維持產權管理，每月所需維持費共計約二十四萬元，同意自
      十二月份起，暫由債權行庫墊借，並由農民銀行先行撥付：：：」等語（見本
      院更三審卷第七一頁，被上證廿六號），既然載明是「墊借」款項，又由上訴
      人立達公司出具借據，撥入上訴人立達公司帳戶，其法律性質為消費借貸，至
      為明顯。
(三)、上訴人又辯稱：被上訴人於六十七年六月經法院指定為強制管理人，且實際為
      管理行為，因此支付之系爭費用，自係強制執行費用云云。惟查被上訴人於六
      十六年間，向臺灣新竹地方法院聲請執行上訴人立達公司之竹南廠，經該院以
      六十六年度執字第九０七號予以查封拍賣，並於六十七年六月二十九日命付強
      制管理，經選任被上訴人為管理人，有強制管理命令足稽  (原審卷第五九頁)
      。然上訴人立達公司自六十五年十二月起，即開始向被上訴人借款，斯時尚未
      實施強制執行，上訴人辯稱系爭款項係強制管理費用，自不可採。又查被上訴
      人雖經新竹地方法院選任為強制管理人，但被上訴人並未接管立達公司。按經
      二次減價拍賣而未拍定之不動產，債權人不願承受時，依強制執行法第九十五
      條規定執行法院應命強制管理，此種強制管理，僅係拍賣程序中之過渡階段而
      已（參閱楊與齡著，強制執行法論第三八九頁）。並非必定由強制管理人執行
      管理，亦可由「債務人」占有。而本件系爭標的之土地廠房一向由立達公司之
      受雇人即竹南廠副廠長李紹揚、副課長賴秋建及職員路文蘭保管，並未移交給
      被上訴人管理，因此被上訴人曾以71.9.21.  (71)農營字第一四三一號函說明
      二：「：：申請墊借維持費係由貴公司以債務人借款方式向行庫請求墊借：：
      債權行庫並無維護或墊付維護費用之責任與義務」等語，可供參酌（見本院更
      三審卷第七三頁，被上證廿七號）。所以仍由上訴人立達公司向被上訴人出具
      借據及公函借款，以供給付李紹揚等之薪津及機器之維護費，並由立達公司為
      李紹揚等出具扣繳憑單及投保勞工保險，足見被上訴人並未強制接管立達公司
      ，至為明顯。上訴人執此抗辯，即非可採。
(四)、上訴人雖又辯稱：系爭金額均係債權行庫強行監管上訴人立達公司，強制執行
      期間支付查封物竹南廠房之看守人員薪資及維護機器設備之強制執行費用，並
      非上訴人之借款云云。惟查本件查封物之保管人李紹揚、路文蘭係上訴人立達
      公司之員工，執行法院於實施查封時，由其二人及賴秋建分別以上訴人立達公
      司竹南廠副廠長、副課長、及職員身分，保管查封物，有查封筆錄足憑 (本院
      更一審卷第一○一頁) 。迄查封物命付強制管理後，仍為李紹揚、路文蘭保管
      中，為兩造不爭之事實。而李、路二人於原審已證稱其等與被上訴人並無僱用
      關係存在，並稱其等薪資之「扣繳憑單寫的是立達公司」 (原審卷第一０三頁
      反面) ，並有扣繳憑單影本在卷可稽。(見本院更二審卷第一六八、一六九頁)
      堪認上訴人立達公司之廠房於查封乃至命付強制管理以後，李紹揚、路文蘭仍
      係上訴人立達公司所僱用，亦即為上開借據上所指之「留守人員」，上訴人辯
      稱「因勞工保險一時無所寄託，乃以權宜方式假上訴人名義列報工資，並填發
      扣繳憑單」云云，顯不足採信。又查封物命付管理後，系爭款項其中一部分係
      作為上訴人立達公司留守人員之薪資，部分係機器維護費用，觀乎借據上所載
      其用途係「留用人員薪資及管理機器維持費用」，及前引函件之意旨自明。查
      封物既為上訴人立達公司留守人員所保管，則支付薪資及維護機器費用，自屬
      上訴人立達公司應支出之費用，被上訴人交付款項，係出於兩造間之借貸關係
      ，洵屬無疑。訴外人台灣土地銀行七十二年四月二十日總營放字第０六五六七
      號函，以：「貴公司  (即上訴人立達公司)竹南廠之財產，前於新竹地方法院
      實施查封時，．．．由法院執行人員當場指定並交付貴公司竹南廠留守負責人
      李副廠長紹揚等負責保管．．．」  (本院重上卷第一六八頁)，亦核與前述查
      封筆錄之記載相符。至於被上訴人七十三年六月二十二日  (七三)農營字第一
      ０四七號函訴外人李紹揚，稱：「有關竹南廠查封物被竊案，請台端續與警方
      保持聯繫，如有另一步之發展，請隨時告知。台端為法院之查封物保管人，請
      加強廠房安全措施，．．．」等語  (本院重上卷第一六二頁)，係以訴外人李
      紹揚為查封物之保管人，促其繼續與警方保持聯繫竊案之發展，並加強廠房安
      全措施。上訴人執此辯稱李紹揚係聽命於被上訴人，應屬被上訴人之受僱人，
      其領取之薪資，係管理費用之一部云云，自不足取。
(五)、上訴人雖另辯稱：系爭款項並未交付上訴人立達公司，該帳號並非上訴人立達
      公司開立，據證人路文蘭、李紹揚於原審證稱，係土地銀行總行劉方帶其等前
      往土銀開設，未經上訴人立達公司同意或徵詢上訴人意見，又該帳號之印鑑章
      為「立達監督Ａ」「李紹揚」「路文蘭」，亦非上訴人立達公司名義之印章，
      其中立達監督Ａ之印章則由劉方保管使用。可知系爭帳戶係因債權行庫為監管
      上訴人竹南廠而設立，帳戶內款項由監管銀行支配，上訴人立達公司不得任意
      支配，故非上訴人立達公司自己借款云云。惟查被上訴人交付上訴人立達公司
      之款項，多以簽發支票之方式為之，並由該公司之職員簽收後，再存入台灣土
      地銀行之上開帳戶，該帳號名為立達工業股份有限公司竹南廠，並非強制管理
      之帳戶，(其帳號原為三一０六─一號，嗣經兩次調整，分別為一─七六九─
      三號，及一─七六九之一號) 。其中八萬元之支票大部皆由上訴人立達公司職
      員王毛生簽收，再存入上開帳戶，由上訴人立達公司領取，有借據上之簽收支
      票註記可證。至於王毛生為立達公司職員，有臺灣臺北地方法院七十六年自字
      第二一七號瀆職案內七十六年十二月十四日訊問筆錄內王毛生之証言可稽 (原
      審卷第一二０至一二三頁) 不容上訴人否認。而被上訴人係因上訴人立達公司
      來函要求，方將借款撥入該帳戶，以供其支付留用員工薪津，有立達公司借據
      可稽（見本院更二審卷第九五頁，被上證廿三號）。又立達公司所出具之借據
      大部分有其法定代理人（董事長）劉定國之簽名，更有前董事長甲○○之簽名
      為連帶保證人。至於印鑑章中「立達監督Ａ」之印章雖由土地銀行職員劉方在
      保管，然此係因債權行庫怕立達公司將借款挪為他用之監督方法，且是經由上
      訴人立達公司所同意，立達公司並出具公函及借據向農銀借款，益徵系爭款項
      係上訴人立達公司所自行支配之借款，而非被上訴人用以支付強制管理之費用
      。上訴人辯稱因被上訴人之承辦人員偷懶，簽發抬頭劃線支票交由其公司送件
      人員代為匯入台灣土地銀行，乃私相授受之行為，與其無關云云，亦非可採。
(六)、被上訴人與其他債權行庫歷次之全體會議，就其撥付上訴人立達公司竹南廠之
      維護費，均主張係「墊借」，有台灣土地銀行八十二年九月十四日  (八二)總
      逾清字第一八四七一號函檢送之會議記錄可稽 (本院重上卷第一００至一一五
      頁) 。雖債權行庫第二十二次會議記錄記載：「立達竹南廠經法院命付強制管
      理後，對於行庫每月撥付該廠之機器保養費，請律師具狀聲請列為強制管理費
      用，優先分配，將來如不獲優先分配時，則按受償比例分擔．．．」等語 (本
      院重上卷第一六三頁反面) ，惟該項費用業經執行法院認定並非強制管理費用
      ，予以剔除，並認為墊借管理費用屬借款，必須取得執行名義方可參加分配，
      有臺灣新竹地方法院七十九年五月三十一日新院仰執甲字第九０七號函足憑 (
      原審卷第六四頁) 。況從上開會議記錄記載，顯然債權行庫也並無把握系爭款
      項是否可列為強制管理費用，所以才決議：「將來如不獲優先分配時，則按受
      償比例分擔」，而實際上新竹地方法院民事執行處也認為上訴人係出具公函及
      借據向被上訴人農民銀行借款，而被上訴人無法提出強制管理費用之明細項目
      及證據，(被上訴人曾以七十三年二月廿四日 (73 )農營 (部)字第一四四號函
      ，請求上訴人提出按支出性質別之明細表，但上訴人並未交付) ，是以被上訴
      人並未以強制管理費用優先受償，且遭新竹地院以裁定駁回確定非強制管理費
      用，上訴人指系爭借款係公認之強制管理費用，顯亦無據。
(七)、再者，不動產交付強制管理時所發生管理人之報酬、維持管理所必要之人事費
      、不動產保存之費用等，固均屬為達強制管理目的所生之管理費用。惟此之強
      制管理費用，應係指為保存所查封之不動產之完整，不致遭破壞、減損價值而
      為管理、維護所生之必要費用而言，尚不及於債務人原利用該不動產所為生產
      或經營商業之營運費用。依最高法院發回意旨認應查明上訴人立達公司是否在
      營運之中，以作為認定農銀所撥付之款項究係強制執行費用抑或借款等語，經
      本院向苗栗縣稅捐稽徵處及台北市國稅局函查結果，發現上訴人立達公司自民
      國六十五年三月發生財務困境但仍然在繼續營業之中，及至九十年九月六日才
      申請暫停營業，停業前有申報營業人銷售額與稅額申報書，而且有進項稅額與
      銷項稅額，亦即表示有進貨及銷貨之事實，可見立達公司確有在營業之中，並
      未將工廠及設備交給被上訴人占有及管理，有苗栗縣稅捐稽徵處竹南分處民國
      九十一年一月十五日九一苗稅竹一字第九一六００四四六號函附卷可稽（見本
      院更三審卷第八三頁）。又依財政部台北市國稅局九十一年三月十五日財北國
      稅資字第０九一００一０二二八號函所附立達公司八十一年至八十五年度營利
      事業所得稅結算申報之損益表、資產負債表，足以證明上訴人立達公司確有在
      營業中，有該函附卷可稽  (見本院更三審卷第一○二至一二○頁)。上訴人辯
      稱係維護機器性能而為運轉云云，然為維護機器性能祇需灌入黃油即可。上訴
      人立達公司將機器操作運轉以生產產品出售，即屬營業行為，何況民國八十七
      年之營業收入為八十萬餘元，八十八年之營業收入高達一百十四萬餘元，顯非
      為維護機器性能而為運轉。況如立達公司竹南廠在被上訴人強制管理占有中，
      何以由立達公司於九十年九月六日申請停止營業？可見上訴人之辯解難以採信
      。足證上訴人立達公司之廠房及機器設備均在上訴人控管之中，並未移交給被
      上訴人，益加可證被上訴人所撥給上訴人立達公司之款項，並非強制管理費用
      ，而是借款。
(八)、至於農銀曾於六十七年九月十二日以 (67 )農企字第０一四０八號函，同意土
      地銀行職員劉方之往返旅費，自系爭被上訴人撥借之保養維護費內開支，係因
      為劉方係為立達公司工作，監督其財務之開支，參以台灣土地銀行七十二年四
      月二十日總營放字第０六五六七號函說明欄第三項 (本院重上卷第一六八頁反
      面) ，係關於其指派職員劉方協助執行期間，差旅費應由債權行庫分擔之說明
      ，且該函也載明曾經「通知」立達公司，上訴人並未加以異議。又土銀指派劉
      方前往立達公司監督其財務，並非被上訴人所委請，而是債權行庫開會所決定
      ，有「債權行庫監督啟達集團各公司作業要點」可稽。是上開函件均與系爭款
      項是否為借款無關，足見上訴人所辯各節均不足採。被上訴人主張系爭款項係
      屬借款，自堪信為真實。
六、上訴人雖另以：上訴人對於被上訴人有二十三萬五千二百元之租金債權，美金一
    百二十萬元之擔保物損害賠償債權，及二千三百六十六萬二千三百三十九元之不
    當得利債權 (上訴本院後，主張不當得利之債權為一億四千五百三十一萬四千五
    百八十三元八角六分) 可資抵銷云云。惟查，上訴人之竹南廠倉庫經查封後，該
    公司已喪失處分權，被上訴人經債權行庫之同意，以管理人之名義出租，有債權
    行庫第三十二次全體會議記錄可憑  (本院重上卷第一一二頁反面)。上開二十三
    萬五千二百元之租金，係被上訴人本於強制管理人之地位出租所得，係屬管理不
    動產之收益，已繳交執行法院分配，並非上訴人立達公司之債權。(租賃關係終
    止後，該倉庫還是由查封物保管人即立達公司職員李紹揚等管理中，並非由被上
    訴人保管) 次查，上訴人以被上訴人占有立達公司價值美金一百二十萬元之信託
    物，該信託物應由信託銀行優先受償，被上訴人竟擅自處分云云。惟按確定判決
    之既判力，固以訴訟標的經表現於主文判斷之事項為限，判決理由並無既判力。
    但法院於判決理由中，就訴訟標的以外當事人主張之重要爭點，本於當事人辯論
    之結果，已為判斷時，其對此重要爭點所為之判斷，除有顯然違背法令之情形，
    或當事人已提出新訴訟資料，足以推翻原判斷之情形外，應解為在同一當事人就
    該重要爭點所提起之訴訟中，法院及當事人就該已經法院判斷之重要爭點法律關
    係，皆不得任作相反之判斷或主張，始符民事訴訟上之誠信原則，最高法院七十
    三年度台上字第四０六二號著有判決可資參照。查上訴人立達公司在本院另案八
    十八年度重上更（一）字第一六三號異議之訴事件，已主張立達公司有一百二十
    萬美元信託登記之信託物存在，足以抵銷所欠借款，並在二千萬元本票中，已清
    償八百六十九萬三千零二十四元云云，但經本院認定根本無該信託物存在自不得
    抵銷，而判決農民銀行勝訴，立達公司提起第三審上訴亦經最高法院判決駁回上
    訴而確定，有本院八十八年度上更（一）字第一六三號民事判決及最高法院九十
    一年度台上字第五七四號民事判決可稽。揆諸上述最高法院關於重要爭點之判決
    ，同一當事人就該重要爭點所提起之訴訟中，法院及當事人就該已經法院判斷之
    重要爭點法律關係，皆不得任作相反之判斷或主張，始符民事訴訟上之誠信原則
    ，上訴人立達公司主張有美金一百二十萬元之損害賠償債權可供抵銷，顯非可採
    。又查上訴人立達公司請求被上訴人返還不當得利事件 (本院八十二年度重上字
    第四三七號) ，依林文淵會計師鑑定報告補充說明書所載鑑定結果，上訴人立達
    公司貸款餘額為二九二、二００、０七七．四七元，但僅清償二一七、六三九、
    八四九．八三元，並未完全清償。該鑑定報告雖列被上訴人參與臺灣桃園地方法
    院六十八年度執字第四二一號訴外人啟達公司強制執行之分配，受償一００、二
    三八、四０三．五０元，惟該執行事件之債務人係訴外人啟達公司，並非上訴人
    立達公司，自與被上訴人本件之債權無關。且依分配表所載，訴外人啟達公司尚
    有債務九億八千九百四十二萬一千四百一十元未清償，尤不可能有餘額可資沖銷
    上訴人立達公司積欠被上訴人之債務。又大正會計師事務所李聰明之鑑定，亦未
    肯認被上訴人有何不當得利。上訴人抵銷之抗辯，亦無足採。
七、綜上所述，被上訴人基於借貸及連帶保證之法律關係，請求上訴人返還系借款，
    自屬正當。原審命：上訴人立達公司給付被上訴人一千五百九十一萬一千九百
    零五元，上訴人立達公司、劉定國連帶給付被上訴人四十萬元，上訴人立達
    公司、甲○○連帶給付被上訴人三十二萬元，上訴人立達公司、劉定國、甲○
    ○連帶給付被上訴人四十八萬元，並均自催告  (起訴狀繕本送達)後一個月即八
    十一年一月十九日起至清償日止，按法定利率計算之遲延利息 (違約金部分，及
    利息超過八十一年一月十九日之部分經駁回確定) ，經核並無不合。上訴意旨仍
    執前詞，指摘原判決關於此部分不當，求予廢棄，為無理由，應予駁回。
八、本件事證已臻明確，兩造其餘之攻擊防禦方法及所提之證據，經審酌後認均無礙
    判決之結果，爰不予一一論述，附此敘明。
九、據上論結，本件上訴為無理由，爰判決如主文。
中　　　華　　　民　　　國　　九十一　　年　　十二　　月　　二十四　　　日
　　　　　　　　　　　　　　　　　民事第十庭
　　　　　　　　　　　　　　　　　　　審判長法　官　林　敬　修
　　　　　　　　　　　　　　　　　　　　　　法　官　劉　勝　吉
　　　　　　　　　　　　　　　　　　　　　　法　官　藍　文　祥
右正本係照原本作成。
如不服本判決，應於收受送達後二十日內向本院提出上訴書狀，其未表明上訴理由者
，應於提出上訴後二十日內向本院補提理由書狀（均須按他造當事人之人數附繕本）
上訴時應提出委任律師或具有律師資格之人之委任狀；委任有律師資格者，另應附具
律師及格證書及釋明委任人與受任人有民事訴訟法第四百六十六條之一第一項但書或
第二項（詳附註）所定關係之釋明文書影本。
中　　　華　　　民　　　國　　九十一　　年　　十二　　月　　二十七　　　日
　　　　　　　　　　　　　　　　　　　　　　書記官　顧　倪淑貞
附註：
民事訴訟法第四百六十六條之一（第一項、第二項）：
對於第二審判決上訴，上訴人應委任律師為訴訟代理人。但上訴人或其法定代理人具
有律師資格者，不在此限。
上訴人之配偶、三親等內之血親、二親等內之姻親，或上訴人為法人、中央或地方機
關時，其所屬專任人員具有律師資格並經法院認為適當者，亦得為第三審訴訟代理人
。
